【裁判字號】    99,上易,845
【裁判日期】    991124
【裁判案由】    恐嚇等
【裁判全文】
臺灣高等法院高雄分院刑事判決         99年度上易字第835號
上  訴  人
即  被  告  馬嘉佑
選任辯護人  陳豐裕律師
上  訴  人
即  被  告  賴俊嘉
上列上訴人因重利等案件，不服臺灣高雄地方法院99年度易字第
598 、1358號中華民國99年7 月12日第一審判決（起訴案號：99
年度偵字第2679號、追加起訴案號:99 年度蒞追字第22號、99年
度蒞字第4513號），提起上訴，本院判決如下：
     主  文
原判決關於馬嘉佑、賴俊嘉共同犯重利罪肆罪及其定執行刑部分
，均撤銷。
馬嘉佑共同犯重利罪，處拘役肆拾日，如易科罰金，以新台幣壹
仟元折算壹日；又共同犯重利罪，處拘役肆拾日，如易科罰金，
以新台幣壹仟元折算壹日，應執行拘役柒拾日，如易科罰金，以
新台幣壹仟元折算壹日。
賴俊嘉共同犯重利罪，處拘役拾日，如易科罰金，以新台幣壹
仟元折算壹日；又共同犯重利罪，處拘役拾日，如易科罰金，
以新台幣壹仟元折算壹日，應執行拘役伍拾日，如易科罰金，以
新台幣壹仟元折算壹日。
馬嘉佑、賴俊嘉其他被訴於民國九十八年一月間、九十八年四月
十二日共同犯重利罪貳罪部分，均無罪。
其他上訴（即馬嘉佑恐嚇危害安全罪部分）駁回。
    事    實
一、馬嘉佑（綽號「小馬」）於民國98年2 月間，透過馬嘉佑之
    嫂馬玉芳（泰國籍，英文姓名：POOMEESRI JANYAPORN ）介
    紹，認識址設於高雄縣大寮鄉○○路○ 段223 號（起訴書誤
    植「376 之7 號」，應予更正）經營阿麗泰式餐飲店（下稱
    阿麗餐飲店）之宋美真（泰國籍，英文姓名：SUNG KEWALEE
    ），宋美真因係外籍人士，向我國金融機構貸款不易，又急
    需金錢清償前債主，及裝潢其所經營之阿麗泰式餐飲店，遂
    向馬嘉佑借款，詎馬嘉佑認有機可趁，竟乘宋美珍急迫之際
    ，基於收取與原本顯不相當重利之犯意，在上址貸與宋美真
    新台幣（下同）20萬元，先扣除4 萬元利息後，宋美真實際
    上僅取得16萬元，約定每日還款1 萬元，繳款30日共30萬元
    （月息高達187.5%）後，方能還清本息，並要求宋美真提供
    護照、外僑居留證、車牌號碼8480 -UQ自小客車行照作為擔
    保，再由自己或與其有犯意聯絡之賴俊嘉（綽號「阿嘉」）
    至上址向宋美真收取利息，而以此方式收取與原本顯不相當
    之重利，宋美真嗣已還清此筆借款。又宋美真因於98年3 月
    1 日將原設於高雄縣大寮鄉○○路○ 段223 號店面盤讓他人
    ，轉承租高雄縣大寮鄉○○路○段376 之7 號房屋（下稱大
    寮店），繼續經營「阿麗餐飲店」，並另承租台南縣永康市
    ○○○路572 號房屋擴展新店，急需金錢裝潢店面使用，於
    98 年3月26日，在高雄縣大寮鄉○○路○段376 之7 號，向
    馬嘉佑借款，馬嘉佑同認有機可趁，遂另起重利之犯意，再
    貸與宋美真40萬元，先扣除8 萬元利息後，宋美真實際僅取
    得32萬元，約定每日還款1 萬元，繳款60日共60萬元（月息
    高達93.75%）後，方能還清本息，並要求宋美真提供上址「
    阿麗餐飲店」之租約、護照、外僑居留證、車牌號碼8480-U
    Q 號自小客車行照、發票日98年3 月26日、票面金額60萬元
    之本票作為擔保，再由自己或具犯意聯絡之賴俊嘉至上址向
    宋美真收取利息，以此方式收取與原本顯不相當之利息，賴
    俊嘉於收取利息後，並可分得其中之2 千或3 千元，嗣因宋
    美真無法按時清償本息，馬嘉佑遂同意，自98年4 月13日起
    ，宋美真原則上每日還款1 萬元，惟可彈性第1 、2 日每日
    還5 千元，第3 日還2 萬元（合計3 日還款共3 萬元），惟
    宋美真迄今仍未清償完畢。
二、嗣宋美真因其子在泰國要出家為僧，遂要求馬嘉佑返還其護
    照俾能返國，並另將其妹劉玉華（泰國籍，英文姓名：LIU
    RATREE）之護照交給馬嘉佑續作擔保。宋美真於98年5 月1
    日出境回泰國探視、籌款，將上開「大寮店」暫交劉玉華管
    理，賴俊嘉於同年月3 日至「大寮店」催討宋美真積欠之債
    務不成後，再以電話聯絡馬嘉佑，馬嘉佑到場再討債未果，
    竟基於恐嚇危害安全之犯意，對在場劉玉華、李志龍（宋美
    真表弟，泰國籍，英文姓名：SATHIT KHEMPHET ）恫稱：「
    今天如果沒有拿到6 萬元，你們就準備等死！」、「如不還
    錢就要把你們殺掉，埋起來」等語，劉玉華旋撥電話至泰國
    給宋美真，馬嘉佑接過電話向宋美真恫稱：「要把錢匯給我
    ，不然我要把你妹妹埋到土裡面去！」等語，並徒手將「大
    寮店」內料理台上食材、雞蛋、碗盤、鍋具等物掃至地上（
    毀損部分未據告訴），以上述言語、舉動威嚇劉玉華、李志
    龍、宋美真，致劉玉華、李志龍、宋美真均心生畏懼，而危
    害彼等之安全。嗣經宋美真、劉玉華、李志龍報警處理，始
    循線查知上情。
三、案經宋美真訴由高雄縣政府警察局移送臺灣高雄地方法院檢
    察署檢察官偵查起訴。
    理    由
壹、證據能力部分：
一、關於證人宋美真之警詢陳述:
    按被告以外之人於檢察事務官、司法警察官或司法警察調查
    中所為之陳述，與審判中不符時，其先前之陳述具有較可信
    之特別情況，且為證明犯罪事實存否所必要者，得為證據，
    刑事訴訟法第159 條之2 定有明文。所謂「前後陳述不符」
    之要件，應就前後階段之陳述進行整體判斷，以決定其間是
    否具有實質性差異。而所謂「較可信之特別情況」之情形，
    亦應就前後陳述時之各種外部情況進行比較，以資決定何者
    外部情況具有可信性。經查，證人宋美真就本案借款於警詢
    中稱: 「借款2 次，各為10萬元、40萬元，時間各為98年1
    或2 月間及98年3 月22日」等語（見偵二卷第76頁），於本
    院審理時，則稱: 「借款3 次，各次均為20萬元，時間各為
    98年3 或3 月間、98年3 月間、98年4 月12日」等語（見原
    審二卷第41頁背面），其就借款之時間、金額，於警詢及審
    理中之證述前後顯然不符，本院審酌證人宋美真於98年5 月
    11日接受警方詢問時，業經警詢其是否能以中文陳述及陳述
    是否出於自由意識，經證人宋美真回答能以中文陳述、陳述
    係出於自由意識等語（警卷第75、82頁），足見其於警詢證
    述時並無意識模糊、精神不濟之情形甚明；且其於審理中為
    證述時，係於被告2 人業經起訴之後，相較證人前揭警詢證
    述之時，為被告2 人甫遭查獲之日，證人宋美真記憶應較佳
    ，是依上開說明，應認證人宋美真於警詢中所為之陳述，客
    觀上具有較可信之特別情況，且所為證述與本件被告犯罪事
    實直接相關，而屬證明本件犯罪事實之存否所必要，揆諸上
    開規定，自得有證據能力。
二、證人劉玉華於警詢陳述，對證明被告之犯罪事實，無證據能
    力：
    按被告以外之人於審判外之言詞或書面陳述，除法律有規定
    者外，不得作為證據，刑事訴訟法第159 條定有明文。查被
    告及其辯護人主張證人劉玉華於警詢陳述為審判外之陳述，
    並無證據能力，且核其上開警詢筆錄所陳內容與審判中之陳
    述大致相符，並無特別可信之情況，亦不符刑事訴訟法第15
    9 條之2 有關傳聞例外之規定，故不得作為認定本案犯罪事
    實有無之證據，應無證據能力。
三、就證人李志龍於警詢之證述，被告2 人及辯護人固否認其證
    據能力，其性質雖屬傳聞證據，惟被告2 人及辯護人並未釋
    明該警詢陳述有何不法或不當情形。本院審酌李志龍入境居
    留期限已於95年6 月12日屆滿，有其外僑居留資料查詢作業
    在卷可稽；且證人宋美真、劉玉華於原審審理時分別具結證
    稱：「李志龍在台灣有1 件刑案，被關了1 個月後，已於98
    年5 月份返回泰國，他說不要再來台灣了」、「李志龍是我
    哥哥，他回去泰國了」等語；且公訴人、被告及辯護人均表
    明無庸再傳喚等語（參偵2 卷第97頁，原審2 卷第73頁），
    是證人李志龍確有「滯留國外而無法傳喚」之情形，而其警
    詢之證述具有可信之特別情況，且為證明犯罪事實之存否所
    必要，依刑事訴訟法第159 條之3 第3 款之規定，認具有證
    據能力。
四、其他本判決理由所援用之證據資料（含供述證據及非供述證
    據），被告2 人、辯護人、公訴人於本院言詞辯論終結前，
    均同意有證據能力（參本院卷第84頁），本院審酌上開證據
    之作成，並無違法或不當情形，且與本案待證事實相關，適
    當作為證據，依刑事訴訟法第159 條之5 第1 項之規定，認
    均有證據能力。
貳、有罪部分：
一、訊據被告賴俊嘉矢口否認有重利犯行，被告馬嘉佑矢口否認
    有重利、恐嚇危害安全之犯行，被告馬嘉佑辯稱：當初宋美
    真向伊借錢，因為她要開店，第1 次借款30萬元，約定1 天
    還1 萬元，至第31天還9000元（合計30萬9000元）；第2 次
    她又要開第2 間店，她在98年4 月8 日再借款30萬元，也是
    1 天還1 萬元；後來她說這2 筆錢，無法1 天還2 萬元，所
    以她說還是1 天還1 萬元，但將還款時間往後延，未乘她急
    迫貸款，亦無收取重利；另未向宋美真、李志龍、劉玉華彼
    等3 人恐嚇，伊僅係單純索債要求還款，亦未將「大寮店」
    內料理台上食材、雞蛋、碗盤、鍋具等物掃至地上云云。被
    告賴俊嘉則辯稱：伊與馬嘉佑是朋友關係，馬嘉佑拜託伊去
    收錢，伊幫他去向宋美真收錢，有收過2 千、3 千、5 千、
    1 萬元不等，但伊不知道是什麼錢云云。經查：
（一）被告二人所為該當重利要件:
    1.按證人之陳述，如有前後不符，或相互歧異時，究竟何者
      為可採，法院仍得本其自由心證予以斟酌，非謂一有不符
      或矛盾，即應認其全部均為不可採信（最高法院刑事92年
      度台上字第6628號判決意旨參照）。告訴人宋美真就其向
      被告馬嘉佑借款之時間、次數、金額雖前後供陳不一，但
      就本金先遭被告馬嘉佑扣除及本利清償方式，前後均證述
      一致，稱: 「40萬元，先扣除8 萬元利息，實際只拿到32
      萬元，並規定我每天要繳交1 萬元」（偵二卷第76頁）；
      「我向他借20萬元，實際上他交給我16萬元，約定每天還
      1 萬元，連續收30天」（原審2 卷第41頁背面、43頁背面
      ），核與證人李志龍證稱: 「40萬元，實拿32萬元，規定
      每天要還1 萬元，還60天才算還清」（偵二卷第93頁）、
      證人劉玉華稱: 「我知道他們一天來拿1 萬元」（原審2
      卷第72頁背面）等語相符，堪信被告馬嘉佑借款20萬元給
      宋美真，實際僅交付原本16萬元，每日還款1 萬元，繳款
      30 日 共30萬元，利息達14萬元，月息高達187.5 ％（計
      算式：30÷16÷30×30×100 ％＝187.5 ％）；借款40萬
      元給宋美真，實際僅交付原本32萬元，每日還款1 萬元，
      繳款60日共60萬元，月息高達93.75 ％（計算式：6032
      ÷60×30×100 ％＝93.75 ％）。參諸民間利息通常為月
      息2 、3 分（即2 ％、3 ％），為一般有民間資金往來經
      驗者所熟知，相關報章雜誌對銀行及民間利息之起落，亦
      時有報導，此為公眾週知之事實（參最高法院84年度台上
      字第5061號判決意旨）。本件被告2 人貸款予宋美真2 次
      ，上述月息顯逾一般民間借款利率甚遠，堪認係屬與原本
      顯不相當之重利。
    2.被告賴俊嘉雖辯稱，不知被告馬嘉佑有重利犯行云云；被
      告馬嘉佑雖辯稱：宋美真跟伊借款30萬元共2 次，都是1
      天還1 萬元，共還30日，第31日只還利息9 千元云云。然
      其就此所辯，並未舉出借款、撥款之具體資料（如各次借
      據、每日還款收據等）以資證明，自無從憑採。又依其所
      辯觀之，若宋美真確收到原本30萬元貸款，自翌日起，每
      日還本1 萬元，繳款30日共30萬元，第31日繳息9000元推
      估，則月息僅1.03％（計算式：30.9÷30÷31×31×100
      ％＝1.03％）；然此與被告賴俊嘉偵訊時證述：「我98年
      1 至5 月有去收過錢，每次5 千至1 萬元，每次收到錢後
      都交給馬嘉佑，他都會給我2 千至3 千元」（參偵2卷 第
      144 頁）明顯矛盾；參以被告賴俊嘉若非經常替被告馬嘉
      佑收息、朋分花用，何以願承擔可能被法律追訴風險而替
      被告馬嘉佑收款；若被告馬嘉佑僅借款30萬元給宋美真、
      第31日付息9000元，其僅賺得利息9 千元，又何需被告賴
      俊嘉去收利息錢? 被告馬嘉佑何需每次都給賴俊嘉2千 至
      3 千元? 足見被告馬嘉佑、賴俊嘉就此所辯，均不足採信
      。
（二）告訴人宋美真係出於急迫，方向被告借款:
      證人宋美真於原審審理時證稱：「因以前的債權人叫我去
      籌錢，一次還清，說以後不要借錢給我了」、「因我承租
      的376 之7 號店重新裝潢，... ，要到台南永康拓展新店
      ，錢不夠，我向小馬借錢」等語（參原審2 卷第42頁背面
      、第43頁背面）；且證人林長紘、陳洪金葉於偵訊時亦分
      別證稱：「後來阿麗來說她那份（光明路二段376 之7 號
      ）契約書丟了，叫我保留的這份契約書給她」、「阿麗餐
      飲店永康店之房屋，是我在98年4 月出租給1 位泰國籍女
      子，她叫阿麗」、「阿麗向我承租後，租金6 萬元、向我
      借錢的支票款2 萬元及支付該店櫃檯錢4300元（合計8 萬
      4300元），尚未給我」等語（參偵2 卷第117 、124 頁）
      ，顯見告訴人宋美真因前債主要求一次清償急需週轉、轉
      租搬至新「大寮店」、開設「永康店」營業、裝潢錢不夠
      ，且連「大寮店」房屋租約書都遭索為擔保物品，方會向
      大寮店房東即證人林長紘要求保留該店面契約書，並向永
      康店房東即陳洪金葉借款，告訴人宋美真顯係出於急迫，
      才向被告馬嘉佑借款，而被告馬嘉佑亦趁此急迫情形貸與
      款項無訛。
（三）借款時間及金額之認定:
    1.告訴人即證人宋美真於原審審理時證稱: 「2009年（即98
      年）2 、3 月間，在大寮鄉○○路住處我向他（被告馬嘉
      佑）借20萬元....，還沒還清，我就把『光明路二段223
      號』店盤給人家，那時我跟阿嘉、小馬講說，我有轉承租
      大寮店『376 之7 號』，仍會每天還他1 萬元，小馬說不
      行，要我一次還清，所以我就把原來第1 次借的20萬元，
      剩下未還的部分一次還清」（參原審2 卷第41頁背面、第
      43頁背面）等語，核與證人李志龍證稱: 「宋美真第一次
      借錢是於98年2 月間某日，在表姊宋美真所開設阿麗餐飲
      店內，當時我本人在場，由表姊宋美貞向馬嘉佑借款新台
      幣20萬元並簽立借據」（偵二卷第93頁）等語相符，堪信
      告訴人宋美真於98年2 月間某日，確有向被告馬嘉佑借款
      20萬元。再參諸證人宋美真轉承租大寮店『376 之7 號』
      之日期為98年3 月1 日（見偵2 卷第119 頁馬嘉佑庭呈之
      大寮店『376 之7 號』租賃契約書），此筆借款既如證人
      宋美珍所述，係在證人宋美真轉承租大寮店『376 之7 號
      』之前，已將『光明路二段223 號』店盤給人家，準備搬
      遷之際，其借款時點應係於98年2 月間某日，可以認定。
      公訴人追加起訴書認此筆借款係於98年3 月間發生，且地
      點係在高雄縣大寮鄉○○路○段376 之7 ，尚有誤會，應
      予更正。
    2.證人宋美真於原審審理時，雖證稱: 「因我承租的『376
      之7 號』重新裝潢，我妹妹劉玉華要到台南永康拓展新店
      ，錢不夠，我才跟小馬借第2 次的20萬元，我這次借20萬
      元，是在我第1 次20萬元還清後才借的」云云（參原審2
      卷第43頁背面），然與其於警詢時所稱: 「第二次是在98
      年3 月22日在我經營「阿麗餐飲店」( 高雄縣大寮鄉○○
      路○段376-7 號) 內向「小馬」借貸了40萬元，先扣除8
      萬元利息，並規定我每天要繳交1 萬元」等語（參偵2卷
      第76頁）相異，其於原審之證述復與證人李志龍證稱: 「
      第二次是於98年3 月間某日，我表姐宋美真同樣在其所開
      設餐飲店內，向馬嘉佑簽立借款新台幣40萬元，實拿32萬
      元，馬嘉佑當時規定每天還錢新台幣1 萬元，還60天（即
      60萬元）」等語（參偵2 卷第93頁）不合，亦與被告提出
      之宋美真開立、發票日98年3 月26日、金額60萬元（即本
      次借款之本利合）本票1 紙不同，應認告訴人宋美真於警
      詢之證詞具可信性，為真實可採；再其借款日期部分，告
      訴人宋美真於警詢時雖稱，借款日期為98年3 月22日，然
      與其簽發之本票發票日98年3 月26日不符，應係其記憶錯
      誤所致，當以正式書面之本票記載日期即98年3 月26日為
      正確。另還款方式部分，證人宋美真於警詢時稱: 「借貸
      40萬元，先扣除8 萬元利息，並規定我每天要繳交1 萬元
      ，繳付至64萬元（需繳付64日）才算還清」云云（參偵2
      卷第76頁），與證人李志龍證稱: 「馬嘉佑當時規定每天
      還錢新台幣1 萬元，還60天（即60萬元）」等語（參偵2
      卷第93頁）相悖，亦與被告提出之宋美真開立、發票日98
      年3 月26日、票面金額即為本次借款之本利合60萬元之本
      票不同，應採對被告有利之認定，認證人李志龍所述方屬
      真實，從而，告訴人宋美真係於98年3 月26日向被告馬嘉
      佑借款40萬元，實拿32萬元，每天還1 萬元，還60天（即
      60萬元）才算清償完畢，堪以認定。檢察官起訴書認:
      該筆借款須繳款64萬元（需繳付64日）才算還清，及其追
      加起訴書認本筆98年3 月底、4 月初之借款金額為20萬元
      ，均有誤認，應予更正。至於，被告馬嘉佑辯稱: 發票日
      98年3 月26日、金額60萬元本票1 紙，係宋美真於98年3
      月26日、4 月8 日分別向其借款30萬元2 次，於第二次借
      款時（即4 月8 日）所簽發云云（見本院卷第102 頁），
      其所述與證人宋美真、李志龍陳述不符，且若依其所稱，
      該本票係98年4 月8 日簽發，則其發票日何須記載為98年
      3 月26日? 再該本票金額之記載若僅有本金之數額，被告
      利息部分將來豈不無從求償? 是被告所辯顯與本票日期之
      記載及一般借款常情不合；再被告賴俊嘉偵訊時稱：「農
      曆年前有（向宋美真）收過2 次，每次5 千元，98年5 月
      3 日前約有10次，每次5 千元至1 萬元」等語（參偵2 卷
      第144 、145 頁），亦與被告馬嘉佑所辯僅於98年3 月26
      日、4 月8 日各借款30萬元予宋美真云云，明顯矛盾，其
      所辯自不足採信。
（四）此外，並有移送機關之搜索扣押筆錄、重利案贓證物照片
      、高雄縣大寮鄉○○路○ 段376 之7 號房屋租賃契約書、
      小型汽車檢驗費、號牌費、行車執照費繳費收據、車號84
      80-UQ 小型車使用牌照稅繳款書、燃料費繳款通知書、汽
      車買賣契約書、汽車新領牌照登記書、取回車輛同意書、
      授權委任書、讓渡書、國泰產險公司保險費收據、本票、
      宋美真、劉玉華、李志龍外僑居留資料查詢作業、馬嘉佑
      及賴俊嘉戶籍與相片查詢結果、賴俊嘉門號0000000000通
      聯調閱查詢單、現場蒐證照片（阿麗餐飲店「永康店」、
      大寮店光明路2 段「223 號」、「376 之7 號」）、被告
      馬嘉佑以門號0000000000泰文傳至宋美真持有門號000000
      0000簡訊內容翻拍照片11張、指認犯罪嫌疑人紀錄表、宋
      美真外僑入出境資訊連結作業、通信監察聲請表暨相關資
      料、通聯錄音譯文、扣押物品清單、通聯調閱查詢單等資
      料在卷可稽（參偵1 卷第10至15、26至30、37至42、44至
      47、78至88頁，偵2 卷第15至20、29至34、40至48、50至
      56、83至94、97至122 、140 、141 、144 至146 、157
      至175 、178 、179 頁，偵3 卷第3 至12、24至29、30、
      32、36至37、47至49頁），核與被告馬嘉佑於偵訊稱：「
      宋美真借款時，有提供本票、讓渡書2 紙、汽車買賣契約
      書、取回車輛同意書、授權委任書、大寮店租約等作為抵
      押」等語（偵二卷第155 頁），及證人宋美真、劉玉華、
      李志龍就開店與借款經過之證述，相互印證屬實。
（五）關於被告馬嘉佑恐嚇危害安全犯行部分：
  1.證人宋美真於原審審理時證稱：「被告2 人（98年）5 月2
    日到我大寮店裡，把店弄亂，李志龍跟劉玉華不敢在那裡過
    夜，5 月3 日我店裡的鑰匙就被換過，劉玉華他們就進不去
    ，5 月4 日就由馬玉芳佔我的新店在營業，馬玉芳沒有向房
    東承租該房子，劉玉華與李志龍是5 月5 日去報案作筆錄」
    、「98年5 月2 日晚上，當時我人在泰國」、「當時妹妹劉
    玉華有打電話給我，跟我說被告2 人到店裡趕客人走，且要
    打她，她就和李志龍將店關起來」、「5 月2 日妹妹劉玉華
    就打電話給我說，被告2 人到店裡對她講：『妳今天要還我
    6 萬元，如果沒有6 萬元可以給我們，我們就要把你埋到土
    裡去』，劉玉華還說：『被告2 人就打我，把客人趕走，還
    砸店裡的東西』，我還跟小馬通電話，小馬跟我說：『你把
    這件事情處理，要把錢匯給我，不然我要把你妹妹埋到土裡
    去』，被告馬嘉佑當天有先用盤子打我妹妹的臉」等語明確
    （參原審2 卷第42反、43正頁）；且證人劉玉華於原審審理
    時亦證稱：「當時宋美真在5 月1 日回泰國，因她兒子要到
    廟裡當和尚，阿嘉與小馬來店裡砸壞東西時，她不在場」、
    「當日被告到大寮店裡要錢，有我及表哥李志龍在場」、「
    阿嘉說錢不夠，就打電話叫小馬過來，小馬來沒講什麼就一
    直打我及砸店，將店內煮東西的鍋具打壞」、「他說今天要
    給6 萬元，然後叫我打電話到泰國給我姐姐，他跟我姐姐講
    完話後要我將居留證給他，他講如沒有拿錢給他，他要殺了
    我，我很害怕」、「馬嘉佑說：你姐姐沒有錢給我，我就殺
    妳」等語（參原審2 卷第71正反、73頁）；參諸證人李志龍
    於警詢亦證稱：「因我表姐宋美真向馬嘉佑借錢尚未還清，
    馬嘉佑就夥同小弟向我逼討債務，翻桌搗亂器具」、「馬嘉
    佑於98年5 月3 、4 日以其兄馬恆齡泰籍太太馬玉芳（綽號
    阿共）手機門號0000000000，多次傳簡訊到我門號00000000
    00，內容要我們解決債務，或以宋美真自小客車抵債」、「
    他們向宋美真要錢不成，就惡言威嚇：『如不還錢，就要把
    你們殺掉，埋起來』」等語明確（參偵2 卷第92 、93 頁）
    ；上開證人宋美真、劉玉華、李志龍之證述，參核相符。此
    外，並有上開被告馬嘉佑以馬玉芳門號0000000000泰文傳至
    宋美真門號0000000000簡訊內容翻拍照片11張、指認犯罪嫌
    疑人紀錄表、外僑入出境資訊連結作業在卷可稽，足堪佐證
    。
  2.又被告馬嘉佑之兄即證人馬恆齡於警詢、偵訊時亦證稱：「
    我弟弟馬嘉佑過來要向宋美真收款6 萬元，結果宋美真回泰
    國，馬嘉佑很生氣」、「我當天有去宋美真店裡，才知道她
    回泰國了，馬嘉佑當天要跟宋美真的妹妹收6 萬元，但她只
    給7 千元，馬嘉佑不高興」等語（參偵1 卷第35頁，偵2 卷
    第141 頁）；且證人賴俊嘉（就被告馬嘉佑部分）於偵訊亦
    證稱：「（98年5 月3 日收款經過為何？）當天是我先向劉
    玉華收款，她跟我說沒錢，我打電話叫馬嘉佑來與劉玉華對
    談，馬嘉佑就用手臂揮掃料理台上食材及雞蛋，這些東西就
    掉到地上，我就先走到外面」等語明確（參偵2 卷第145 頁
    ）。參諸被告馬嘉佑於偵訊亦坦承：「我5 月2 日去宋美真
    大寮店收錢，結果她人已在泰國，只有他妹妹及一名男子在
    該店，當時我很生氣，我叫他妹妹打電話給她」等語明確（
    參偵2 卷第155 、156 頁），此與證人賴俊嘉、馬恆齡上開
    證述相符，且有現場蒐證照片在卷可資佐證屬實，更足證證
    人宋美真、劉玉華、李志龍上開證述，應屬真實。從而，告
    訴人宋美真於98年5 月1 日暫返泰國，將大寮店暫交劉玉華
    經營，被告馬嘉佑於98年5 月2 日晚、3 日凌晨在大寮店以
    毀損物品（此部分未經告訴）及言詞恫赫之方式，對劉玉華
    、李志龍為恐嚇，並在電話中對宋美真為言詞恐嚇等情，堪
    以認定。
  3.被告馬嘉佑雖另以: 「證人劉玉華不懂中文，如何對劉玉華
    、李志龍恐嚇」云云置辯（見本院卷第14頁），惟查証人李
    志龍聽得懂國語，也會說中文，該證人警詢筆錄係警方直接
    以中文詢問，證人自行回答製作完成，有證人李志龍98年5
    月5 日警詢筆錄可證（見偵二卷第91至95頁）；另證人劉玉
    華中文聽、說能力雖不佳，但對一般生活會話尚可理解，其
    於原審作證之筆錄經本院勘驗結果：「證人劉玉華中文聽力
    較差，須宋美真在旁翻譯，但證人劉玉華可自己以中文回答
    ，對少部分的問題，證人劉玉華可以不經翻譯，馬上回答」
    （見本院卷第52頁勘驗筆錄），足證證人劉玉華於案發當日
    ，可以理解被告馬嘉佑所說之話語；且被告馬嘉佑既尚佐以
    推落、損毀現場之食材、鍋具等物之行動為加害之通知，證
    人劉玉華、李志龍當無不知其正對渠等為恐嚇身體、生命行
    為之理。是被告馬嘉佑此部份之辯解，不足採信。
  4.按刑法第305 條所謂致生危害於安全，係指受惡害之通知者
    ，因其恐嚇，生安全上之危險與實害；且係以使人生畏怖心
    為目的，而通知將加惡害於被害人（參最高法院52年台上字
    第751 號判例、84 年 度台上字第5329號、88年度台上字第
    2396號判決意旨）。本件被告馬嘉佑在「阿麗餐飲店」大寮
    店內，對在場之劉玉華、李志龍以前述言詞及毀壞物品之舉
    動對之恫嚇，且於劉玉華撥接電話至泰國時，在電話中向宋
    美真為前述恫嚇之詞，使告訴人宋美真、劉玉華、李志龍均
    心生畏懼，致生危害其等生命、身體之安全，皆可認定。
綜上所述，被告2 人對於告訴人宋美真確有重利犯行，被告馬嘉
佑對於劉玉華、李志龍、宋美真確有恐嚇危害安全犯行，均事證
明確，應依法論科。
二、核被告2 人就事實一所為，均係犯刑法第344 條之重利罪；
    被告馬嘉佑就事實二所為，係犯刑法第305 條之恐嚇危害安
    全罪。被告馬嘉佑同時於大寮店現場向李志龍恫稱：「如不
    還錢就要把你們殺掉，埋起來！」、電話中向宋美真恫稱：
    「要把錢匯給我，不然我要把你妹妹埋到土裡面去！」等語
    之恐嚇犯行，雖未據起訴書敘明，然與本件起訴恐嚇論罪部
    分，具想像競合犯關係，為裁判上一罪，均應由本院併為審
    究。被告2 人就事實一之2 次重利犯行，有犯意聯絡、行為
    分擔，應論以共同正犯。被告馬嘉佑就事實二之恐嚇犯行，
    係以一恐嚇之犯意與行為，同時對於劉玉華、李志龍、宋美
    真為恐嚇危害安全，構成想像競合犯，應從一重之恐嚇危害
    安全罪論處。被告馬嘉佑就事實一之2 次重利、事實二之恐
    嚇危害安全之犯行，犯意各別、手段互異，所犯構成要件之
    罪名不同，應予分論併罰。
三、廢棄原判決之理由
    原判決以被告馬嘉佑、賴俊嘉共犯重利罪4 罪部分罪證明確
    ，因予論罪科刑，固非無見；然查：
（一）被告馬嘉佑係於「98年2 月間」，在宋美真經營、設於「
      高雄縣大寮鄉○○路○ 段223 號」阿麗餐飲店，貸與宋美
      真20萬元，業如前述，原審事實欄一(2)認定係98年3 月間
      某日，在高雄縣大寮鄉○○路○段376 之7 號貸與宋美真
      20萬元，其認定之時間、地點與事實尚有不符。
（二）原審事實欄一(3)另認定，98年3 月底4 月初，被告馬嘉佑
      在宋美真經營之高雄縣大寮鄉○○路○段376 之7 號（大
      寮店）阿麗餐飲店，貸與宋美真20萬元，然經本院參酌證
      人證言及證物之結果，認應係告訴人宋美真於「98年3 月
      26 日 」，在高雄縣大寮鄉○○路○段376 之7 號，向馬
      嘉佑借款「40萬元」，詳如前述，原審此部分日期及借款
      金額之認定亦有錯誤。
（三）再原審認: (1)98年1 月間，宋美真向馬嘉佑借款10萬元，
      先扣除2 萬元利息後，宋美真實際上僅取得8 萬元，約定
      每日還款5 千元，繳款24日共12萬元後，還清本息（即原
      判決事實一(1)）。(2)98年4 月12日，在「大寮店」，宋美
      真又向馬嘉佑借款20萬元，馬嘉佑扣除4 萬元利息後，宋
      美真實際僅取得16萬元，原則上每日還款1 萬元，繳款30
      日共30萬元後，方能還清本息（即原判決事實一(4)），均
      構成重利罪云云，惟本院認此二犯行罪證不足，應為被告
      無罪之諭知（詳見後述）。
被告2 人否認事實欄一所載之重利犯行，雖無理由，惟被告上訴
意旨，否認原判決事實一(1)、(4)部分之犯行，為有理由，且原判
決有罪部分尚有上述（一）、（二）可議之處，自應由本院將原
判決上述（一）至（三）部分，併其定應執行刑部分予以撤銷改
判。
四、爰審酌被告馬嘉佑乘告訴人宋美真借新款還舊債、轉租大寮
    店營業、承租永康店、二店裝潢款項不足，且屬外籍人士，
    在台生疏、週轉有限，陷於急迫之際，分別貸以20萬元、40
    萬元而收取與原本顯不相當之重利，被告賴俊嘉亦具重利犯
    意聯絡、參與收息、朋分利息，實有不該，犯後均否認犯行
    ，且迄未與告訴人達成和解或為損害賠償，被告馬嘉佑為金
    主、惡性較重，被告賴俊嘉僅受其指揮，獲利較鮮、惡性稍
    淺，暨其等犯罪之動機、目的、手段等一切情狀，分別對被
    告馬嘉佑、賴俊嘉量處如主文第2 項、第3 項所示之刑，及
    易科罰金之折算標準，且各依法定其應執行之刑，併均諭知
    易科罰金之折算標準，以資懲儆。
五、扣案之票面金額60萬元、發票人宋美真之本票1 紙、高雄縣
    大寮鄉○○路○ 段376 之7 號房屋租賃契約書、小型汽車檢
    驗費、號牌費、行車執照費繳費收據、車號8480-UQ 小型車
    使用牌照稅繳款書、燃料費繳款通知書、汽車買賣契約書、
    汽車新領牌照登記書、取回車輛同意書、授權委任書、讓渡
    書、國泰產險公司保險費收據等資料，均係告訴人宋美真於
    借款後所交付予被告馬嘉佑供為借貸之擔保，可供被告馬嘉
    佑於被害人貸借之金額內求償，且被害人亦得清償借款而請
    求被告馬嘉佑返還，有最高法院92年度台非字第280 號、92
    年度台上字第2923號判決意旨可資參照，爰不為沒收之宣告
    。另其餘扣案物因與本件重利、恐嚇危害安全之犯罪事實無
    關，故不予宣告沒收，併此敘明。
六、原審就被告馬嘉佑犯恐嚇危害安全罪部分，認被告馬嘉佑罪
    證明確，因而適用刑法第305 條、第41條第1 項前段，刑法
    施行法第1 條之1 規定，並審酌被告馬嘉佑於宋美真返泰未
    能按時付款時，以言詞及舉動對劉玉華、李志龍，在電話中
    以言詞對宋美真為恐嚇犯行，實有不該，犯後否認犯行，且
    迄未與被害人達成和解或為損害賠償，惟念被告馬嘉佑恐嚇
    手段尚未使用兇器為之，暨其等犯罪之動機、目的、手段等
    一切情狀，量處有期徒刑5 月，並諭知如易科罰金，以1,00
    0 元折算1 日之折算標準，核其認事用法，並無不合，量刑
    亦屬允當。被告上訴意旨，否認犯罪，為無理由，應予駁回
    。
、無罪部分
一、公訴及追加起訴意旨略以: 被告馬嘉佑於98年1 月間，透過
    被告馬嘉佑之嫂馬玉芳介紹，認識經營址設高雄縣大寮鄉○
    ○路○ 段376 之7 號「阿麗泰式餐飲店」之宋美真，宋美真
    因急需金錢使用，遂向被告馬嘉佑借款，被告馬嘉佑基於收
    取與原本顯不相當重利犯意，在上址貸與宋美真10萬元（扣
    除2萬 元利息後，宋美真實際上僅取得8 萬元），約定每日
    還款5 千元，繳款24日共12萬元後方能還清本息，並要求宋
    美真提供上址餐飲店之租約、護照、居留證、車牌號碼8480
    -UQ 號自小客車行照作為擔保，再由自己或具犯意聯絡之賴
    俊嘉至上址向宋美真收取利息，而以此方式收取與原本顯不
    相當之利息，而宋美真在8 日後已還清12萬元。宋美真又因
    急需金錢使用，於同年4 月12日在高雄縣大寮鄉○○路○段
    376 之7 號之「阿麗泰式餐飲店」向馬嘉佑借款，馬嘉佑再
    貸與宋美真20萬元，扣除4 萬元利息後，宋美真實際上僅取
    得16萬元，約定每日還款1 萬元，繳款30日共30萬元後方能
    還清本息，馬嘉佑並要求宋美真提供上址餐飲店之租約、護
    照、居留證、車牌號碼8480-UQ 號自小客車行照作為擔保，
    再由自己或具犯意聯絡之被告賴俊嘉至上址向宋美真收取利
    息，而以此方式收取與原本顯不相當之利息，因認被告馬嘉
    佑、賴俊嘉2 人此部分亦涉犯刑法第344 條之重利罪嫌云云
    。
二、按犯罪事實應依證據認定之，無證據不得認定犯罪事實；不
    能證明被告犯罪者，應諭知無罪之判決，刑事訴訟法第154
    條第2 項、第301 條第1 項分別定有明文。又事實之認定，
    應憑證據，如未能發現相當證據，或證據不足以證明，自不
    能以推測或擬制之方法，為裁判基礎；且認定犯罪事實所憑
    之證據，雖不以直接證據為限，間接證據亦包括在內，然而
    無論直接證據或間接證據，其為訴訟上之證明，須於通常一
    般之人均不致有所懷疑，而得確信其為真實之程度者，始得
    據為有罪之認定，倘其證明尚未達到此一程度，而有合理之
    懷疑存在而無從使事實審法院得有罪之確信時，即應由法院
    為諭知被告無罪之判決，亦經最高法院40年台上字第86號、
    76年度台上字第4986號著有判例意旨可資參照。又按告訴人
    之告訴，係以使被告受刑事追訴為目的，其指訴是否與事實
    相符，仍應調查其他證據，以資審認，必被害人所述被害情
    形，無瑕疵可擊，且就其他方面調查，又與事實相符，始足
    據為有罪判決之基礎（最高法院81年度台上字第3539號判決
    要旨參照）。
三、公訴人認被告涉有上述刑法第344 條之重利犯行，無非係以
    告訴人宋美真之指述，證人劉玉華、李志龍之證詞為其主要
    論據。訊據被告堅決否認上述曾借告訴人10萬、20萬元之事
    實，並辯稱: 宋美真第一次是在3 月26日跟我借30萬元，每
    天還一萬元，是從4 月4 日開始還，共還30天，還到5 月4
    日，5 月4 日要還9 千元，但是宋美真在4 月8 日又跟我借
    30萬元，這時候本金一共60萬元，我要求他每天要還2 萬元
    ，宋美真說他沒有辦法一天還2 萬元，所以還是每天還1萬
    元，所以還錢的日期要延長，要還到6 月6 日，6 月6 日要
    還6 千元，所以總共是63萬6 千元等語。經查：
（一）98年1 月間10萬元借款部分:
    證人宋美真僅於98年5 月11日警詢時陳述: 「第一次在98年
    1 、2 月間向馬嘉佑借10萬元」（見偵2 卷第76頁），後於
    原審審理時則否認有該筆借款，改稱: 「我沒有跟馬嘉佑借
    過10萬元的事情」（見原審2 卷第42頁），嗣於同一審理期
    日，再改稱: 「第一次曾向馬嘉佑借10萬元」云云（見原審
    2 卷第43頁背面頁），其陳述前後不一，且未明確陳述借款
    日期、地點，顯有瑕疵，復與證人李志龍證述: 「宋美真有
    向被告馬嘉佑借款20及40萬元」等語（參偵2 卷第93頁）不
    符，揆諸前揭最高法院判例及判決意旨，尚難認告訴人宋美
    真此部分之指述為可採。
（二）98年4 月12日在高雄縣大寮鄉○○路○ 段376 之7 號「阿
      麗泰式餐飲店」向馬嘉佑借款20萬元部分:
    證人宋美真於98年5 月11日警詢時，並未陳述有此筆借款之
    存在（見偵2 卷第75至82頁），後於原審審理時，方陳述:
    「98年4 月12日有向馬嘉佑借款20萬元」（見原審2 卷第43
    頁背面），其陳述前後不一，顯有瑕疵，復與證人李志龍證
    述: 「宋美真於98年2 月間某日、98年3 月間某日，分別向
    被告馬嘉佑借款20、40萬元」等語（參偵2 卷第93頁）及告
    訴人自行簽發、發票日為98年3 月26日、票面金額60萬本票
    之時間點、金額均不符，揆諸前揭最高法院判例及判決意旨
    ，自不能僅憑告訴人宋美真有瑕疵之單一指述，遽為被告2
    人不利之認定。
（三）至於證人劉玉華證述: 「我知道我姊姊向馬嘉佑借錢，但
      我不知道借多少錢」（見原審2 卷第72頁背面）等語，未
      能明確証述告訴人宋美真向被告馬嘉佑借款之時間點、金
      額，自不能做為認定被告馬嘉佑此部分涉犯重利罪之證據
      。此外，扣案之高雄縣大寮鄉○○路○ 段376 之7 號房屋
      租賃契約書、小型汽車檢驗費、號牌費、行車執照費繳費
      收據、車號8480-UQ 小型車使用牌照稅繳款書、燃料費繳
      款通知書、汽車買賣契約書、汽車新領牌照登記書、取回
      車輛同意書、授權委任書、讓渡書、國泰產險公司保險費
      收據等資料，雖係告訴人宋美真於借款後所交付予被告馬
      嘉佑供為借貸之擔保，但尚無法証明確係於98年1 月間10
      萬元借款、98年4 月12日20萬元借款時所交付，均不足作
      為認定被告馬嘉佑、賴俊嘉於前述期日涉犯重利罪之證據
      。
（四）綜上所述，公訴人所指之被告2 人此部分重利犯行，僅有
      告訴人宋美真之証述為證，而其單一証述既有前述瑕疵，
      未達通常一般之人均不致有所懷疑，且得確信其為真實之
      程度，該證人之証述既有合理之懷疑存在，無從使本院得
      有罪之確信，即應由本院為被告2 人重利罪2 罪無罪之諭
      知。
（五）原審就被告二人此部分予以論罪科刑，即有未合，被告二
      人否認犯罪，而指摘原判決此部分不當，非無理由，自應
      由本院將原判決此部分（併定應執行刑部分）予以撤銷，
      改諭知被告二人此部分無罪。
據上論斷，應依刑事訴訟法第368 條，第369 條第1 項前段、第
364 條、第299 條第1 項前段、第301 條第1 項，刑法第344 條
、第41條第1 項前段、第51條第6 款，刑法施行法第1 條之1 第
1 項，判決如主文。
本案由檢察官高碧霞到庭執行職務
中    華    民    國    99    年    11    月    24    日
                  刑事第十一庭    審判長法  官 翁慶珍
                                        法  官 孫啟強
                                        法  官 石家禎
以上正本證明與原本無異。
不得上訴
中    華    民    國    99    年    11    月    24    日
                                        書記官 賴梅琴

司法院資訊處製作；財團法人民間司法改革基金會備份。
